臺灣士林地方法院民事裁定
　　　　　　　　　　　　　　　　　　 100年度輔宣字第16號
聲　請　人　臺北市立陽明教養院
法定代理人　孫麗珠
代　理　人　陳華如
上列聲請人聲請輔助宣告事件，本院裁定如下：
    主  文
宣告蘇明卉（女、民國○○年○ 月○ 日生、身分證統一編號：Ｚ000
000000號）為受輔助宣告之人。
選定臺北市政府社會局（法定代理人江綺雯）為受輔助宣告之人
蘇明卉之輔助人。
聲請程序費用由受輔助宣告之人蘇明卉負擔。
    理  由
一、本件聲請意旨略以：蘇明卉（女、民國○○年○ 月○ 日生、身
    分證統一編號：Ｚ000000000號、住臺北市○○區○○路61巷
    4 弄9 號臺北市立陽明教養院）於民國85年7 月15日安置於
    臺北市立陽明教養院，且其已於88年6 月11日取得智障重度
    身心障礙手冊。考量蘇明卉因心智障礙，無法處理自己事務
    ，日常生活需仰賴他人全日照顧，為維其個人基本權益，爰
    依法聲請准予裁定蘇明卉為受監護宣告之人。又聲請人為臺
    北市公立教養機構，蘇明卉為所屬院生，爰聲請指定聲請人
    之法定代理人即院長孫麗珠為蘇明卉之監護人等語，並提出
    臺北市立陽明教養院院生入院報到單、申請入院評估審核表
    、97及98年度個別教養服務綜合評估表、中華民國身心障礙
    手冊、中華民國國民身分證、臺北市立聯合醫院陽明院區診
    斷證明書等件為證。
二、按對於因精神障礙或其他心智缺陷，致其為意思表示或受意
    思表示，或辨識其意思表示效果之能力，顯有不足者，法院
    得因本人、配偶、四親等內之親屬、最近一年有同居事實之
    其他親屬、檢察官、主管機關或社會福利機構之聲請，為輔
    助之宣告，民法第15條之1 第1 項定有明文。又按法院對於
    監護之聲請，認為未達民法第14條第1 項之程度者，得依民
    法第15條之1 第1 項規定，為輔助之宣告，民法第14條第3
    項亦有明文。再按，法院對於監護之聲請，認為未達民法第
    14 條 第1 項之程度，而有輔助宣告之原因者，得依聲請或
    依職權以裁定為輔助之宣告。法院為前項裁定前，應使聲請
    人及受輔助宣告之人有陳述意見之機會，民事訴訟法第624
    條之3 規定甚明。本件聲請人原聲請對蘇明卉為監護宣告，
    嗣於100 年5 月4 日具狀聲請變更為輔助宣告，依前揭意旨
    ，尚無不合，核先敘明。
三、本院在鑑定人即臺北市立聯合醫院陽明院區精神科醫師方勇
    駿前訊問蘇明卉，審驗蘇明卉之心神狀況，其對本院訊問內
    容大致能簡單回應，一般表達能力尚可，惟處理複雜事務有
    所困難，且依該院函覆之精神鑑定報告書略以：「(一)個人史
    及相關病史：蘇女之出生史及幼年史不詳，係於81年8 月間
    因路倒被送至臺北市立療養院（即今臺北市立聯合醫院松德
    院區）接受診治，81年11月至85年7 月之間住在關渡療養院
    ，85年7 月15日起安置於臺北市立陽明教養院迄今。蘇女業
    經臺北市立療養院（松德院區）及臺北市立聯合醫院陽明院
    區精神科診斷為『輕度智能不足』（mild mental retard
    ation ）及『精神分裂症』（schizophrenia ），其具有語
    言能力，日常生活大部份活動均可自理。蘇女未婚，未受教
    育，目前住在臺北市立陽明教養院。蘇女無重大身體疾病史
    ，無吸菸或飲酒之習慣，未曾使用非法精神作用物質。(二)現
    在生活狀況及身心狀態：(1)理學檢查：無特殊發現。(2)神經
    學檢查：雙側眼球均呈現不正常之朝向右上方之震顫（
    nystag mus）。(3)精神狀態檢查：蘇女意識清醒、表情傻笑
    、行為正常、可與人進行簡單對答、思考內容貧乏、知覺正
    常、對時間定向感有障礙，對人物及地點定向感則正確、注
    意力正常、記憶力尚可、計算能力缺損、判斷力較差。(4)日
    常生活狀況：可自行進食、盥洗、如廁、穿衣、沐浴，交通
    則須他人協助，其經濟活動能力完全缺損，可與照顧者互動
    。(三)鑑定結論：蘇女之精神科臨床診斷為：『輕度智能不
    足』（mild mental retardation ）及『精神分裂症』（
    schizo phrenia）。蘇女因前項所述第種診斷，致其為意
    思表示或受意思表示，或辨識其意思表示效果之能力，顯有
    不足；其管理處分自己財產之能力，亦顯有不足。蘇女所患
    上述診斷之預後不佳，須接受長期復健。」，有本院100 年
    3 月21 日 非訟事件筆錄及臺北市立聯合醫院100 年3 月24
    日北市醫陽字第10030041300 號函附之精神鑑定報告書在卷
    可稽，堪認蘇明卉因輕度智能不足，致其為意思表示或受意
    思表示，或辨識其意思表示效果之能力顯有不足，則聲請人
    聲請對蘇明卉為輔助宣告即無不合，應予准許，爰宣告蘇明
    卉為受輔助宣告之人。
四、按受輔助宣告之人，應置輔助人。法院選定輔助人時，應依
    受輔助宣告之人之最佳利益，優先考量受輔助宣告之人之意
    見，審酌一切情狀，並注意下列事項：(一)受輔助宣告之人之
    身心狀態與生活及財產狀況。(二)受輔助宣告之人與其配偶、
    子女或其他共同生活之人間之情感狀況。(三)輔助人之職業、
    經歷、意見及其與受輔助宣告之人之利害關係。(四)法人為輔
    助人時，其事業之種類與內容，法人及其代表人與受輔助宣
    告之人之利害關係。照護受輔助宣告之人之法人或機構及其
    代表人、負責人，或與該法人或機構有僱傭、委任或其他類
    似關係之人，不得為該受輔助宣告之人之輔助人。民法第11
    13條之1 第1 項、同條第2 項準用第1111條之1 、第1111條
    之2 分別定有明文。經查：本件蘇明卉業經本院為輔助之宣
    告，已如前述，則自應為其選任輔助之人。蘇明卉因父母不
    明，長期安置於臺北市立陽明教養院，聲請人即臺北市立陽
    明教養院雖聲請指定該院之法定代理人為蘇明卉之輔助人，
    然依前揭規定，聲請人及其代表人既為受輔助宣告之人蘇明
    卉之照護單位，其與受輔助宣告之人間，容有利益衝突，依
    法應不得任蘇明卉之輔助人。本院審酌臺北市政府，依身心
    障礙者權益保障法第2 條第1 項之規定，為身心障礙者人格
    維護、經濟安全、照顧支持與獨立生活機會等相關權益之規
    劃、推動及監督事項之主管機關；其所屬臺北市政府社會局
    ，依臺北市政府社會局組織規程第3 條之規定，亦設有專職
    身心障礙者之權益維護、福利服務及相關機構之監督與輔導
    等事項之專責單位，對身心障礙者提供保護、服務及照顧等
    事務最為熟悉，是本院認應指定臺北市政府社會局為本件受
    輔助宣告人蘇明卉之輔助人，較能符合受輔助宣告人之最佳
    利益，爰選定臺北市政府社會局（法定代理人江綺雯）為受
    輔助宣告人之輔助人。
五、依民事訴訟法第624 條之1 第3 項準用第608 條第1 項，裁
    定如主文。
中    華    民    國  100     年    5     月    20    日
                  家事庭法  官  詹朝傑
以上正本係照原本作成。
如不服本裁定關於選定輔助人部分，應於送達後10日內向本院提
出抗告狀，並繳納抗告費新臺幣1000元；其餘關於輔助宣告部分
，不得抗告。
中    華    民    國   100    年    5     月    23    日
                        書記官  劉雅萍